【裁判字號】    88,上易,3084
【裁判日期】    890202
【裁判案由】    妨害自由等
【裁判全文】
臺灣高等法院臺中分院刑事判決                  八十八年度上易字第三○八四號
    上  訴  人
    即  被  告  己○○
                庚○○
                乙○○
    右三人共同
    選任辯護人  謝文田
右上訴人因妨害自由等案件，不服台灣台中地方法院八十八年度訴字第一四八○號中
華民國八十八年十月二十八日第一審判決（起訴案號：台灣台中地方法院檢察署八十
八年度偵字第二六一二號、第一五五一一號），提起上訴，本院判決如左：
    主  文
原判決撤銷。
己○○、庚○○、乙○○共同以強暴使人行無義務之事，未遂，己○○、庚○○各處
有期徒刑拾月；乙○○處有期徒刑捌月。扣案之鐵製汽車拉桿壹支沒收。
    事  實
一、己○○曾於民國八十四年間因搶奪案件，經法院判處有期徒刑一年六月，緩刑四
    年確定，現仍在緩刑期間，詎猶不知悛悔警惕，復於八十八年一月二十日上午六
    時許，與庚○○共同搭乘乙○○所駕駛車號ＭＺ－○二七二號自用小客車，行經
    臺中市○○路與平等街口，因自右側超越丙○所駕駛車號ＭＬ－一六四九號自用
    小客車（車主為郭素杏，右前座搭載張麗娟（已更名為戊○○），後座搭載丁○○）時，與該車發生擦撞，乙○○乃將ＭＺ－○二七二號自用小客車停於丙○所
    駕駛車號ＭＬ－一六四九號自用小客車前，庚○○遂持鐵製汽車拉桿與己○○、
    乙○○下車欲與丙○理論，先由己○○、乙○○敲車號ＭＬ－一六四九號自用小
    客車車窗玻璃要求丙○下車，丙○見其等兇狠而不敢下車，三人乃共同基於以強
    暴手段逼迫丙○下車之犯意聯絡，由庚○○持鐵製汽車拉桿砸破ＭＬ－一六四九
    號自用小客車駕駛座左側玻璃，己○○、乙○○則拳打腳踢毀損該車車身，致該
    車左前車門板金凹陷、車窗玻璃破裂，足以生損害於車主郭素杏，據以逼令丙○
    就範，而以強暴行為，使丙○行無義務之事，嗣因庚○○、己○○輪流持鐵製汽
    車拉桿毆打丙○之過程中（傷害部分業經丙○撤回告訴），適巡邏員警經過，張
    麗娟及時按住喇叭發出巨響，為警方發現有異後趕赴現場處理，渠等始未能使丙○下車，警方並當場扣得庚○○所有供渠等前開犯罪所用之鐵製汽車拉桿一支。
二、案經丙○訴由臺中市警察局第一分局報告臺灣臺中地方法院檢察署檢察官，及郭
    素杏訴由臺灣臺中地方法院檢察署檢察官偵查起訴。
    理  由
一、訊據上訴人即被告庚○○（以下稱被告），坦承於右揭時、地因要求告訴人丙○
    下車理論，告訴人丙○不從，伊乃持鐵製汽車拉桿毀損其所駕駛之車號ＭＬ－一
    六四九號自用小客車，然辯稱：己○○僅係下車阻止，並未參與任何犯行；上訴
    人即被告己○○、乙○○（以下均稱被告）則均矢口否認有為右揭犯行，被告己○○辯稱：當天是乙○○開車，伊在後面睡覺，後來庚○○與丙○發生爭執時，
    伊始被吵醒，並發現乙○○在勸架，乙○○並沒有踢車號ＭＬ－一六四九號自用
    小客車車身，是庚○○用鐵棒打前開車輛，伊有下車把庚○○拉開，但並未參與
    犯行云云；被告乙○○辯稱：伊所駕駛之車輛超車時與丙○所駕駛之車輛發生擦
    撞，庚○○下車欲找丙○理論，後來庚○○又回到車子拿了一根棍子，伊遂叫己○○下車去拉他，並旋將車子往前開，待車輛停妥後警察就已到現場處理，伊並
    沒有踢車號ＭＬ－一六四九號自用小客車云云。惟查被告三人確有右開犯行，業
    據告訴人丙○、郭素杏指訴綦詳，核與證人張麗娟、丁○○證述情節相符。告訴
    人雖於原審與被告庚○○、己○○達成和解，然告訴人丙○、證人張麗娟、丁○○等人，嗣於本院調查中亦仍堅指稱被告三人確有本件犯行，足見被告三人確有
    為本件犯行無訛。此外並有車號ＭＬ－一六四九號自用小客車經毀損後之現場相
    片四張、臺中市警察局第一分局繼中所臨檢紀錄附卷可稽，暨鐵製汽車拉桿一支
    扣案可資佐證，益見告訴人丙○、郭素杏、證人張麗娟、丁○○所為指證述各節
    ，確屬事實。雖告訴人丙○與證人張麗娟、丁○○三人，就係由何人持鐵製汽車
    拉桿砸破車號ＭＬ－一六四九號自用小客車駕駛座左側玻璃之說詞，間或有並不
    一致之情形，然其等就被告三人均參與毀損前開車輛，而以強暴行為，欲迫使丙○下車乙情，則彼此先後所為證陳均互核相符，參諸告訴人丙○與證人張麗娟、
    丁○○均與被告三人素昧平生，復係在衝突與暴力現場初次見面，且其三人所在
    位置復均不同，實難要求其等於慌亂之際能確認一切經過，而能具體說明何人始
    為持鐵製汽車拉桿砸破車窗玻璃之人，然其等就加害者人數及被告三人均同時毀
    損前開車輛，欲迫使丙○下車乙節，證詞既完全吻合，顯見被告三人就前開犯行
    確有犯意之聯絡及行為之分擔。另被告己○○於警訊時業已坦承與告訴人丙○發
    生拉扯，苟依被告己○○於法院審理時所辯稱，伊僅係下車將被告庚○○拉開，
    則告訴人丙○既坐於車內，並未下車，被告己○○豈有可能與告訴人丙○發生拉
    扯，前開所辯僅係事後避重就輕之飾詞，堪認被告己○○確有參與本件犯行無訛
    。再被告乙○○固辯稱：伊於爭執當時並未下車，待伊停妥車輛，警方亦已到達
    現場云云，然被告庚○○於原審審理時業已供稱：被告乙○○、己○○於案發當
    時均有下車，被告己○○亦供稱：乙○○於案發當時有下車，且伊等所駕駛之車
    輛始終停放於車號ＭＬ－一六四九號自用小客車前，是被告乙○○辯稱：案發當
    時伊正將車再往前停放，並未於爭執時下車云云，亦屬飾詞，顯不足採。況告訴
    人丙○、證人張麗娟、丁○○迄本院調查時，亦均仍指稱被告三人係共為本件犯
    行，業如前述。綜上所述，足見被告三人否認辯稱各語，均無非事後卸責相互迴
    護之詞，均不足採信，本案事證明確，被告三人之犯行均堪以認定。
二、查被告庚○○、己○○、乙○○三人，以毀損車號ＭＬ－一六四九號自用小客車
    為方法，欲遂行其強制告訴人丙○下車之目的（期間被告庚○○、己○○復以傷
    害告訴人身體為方法，欲遂行其強制告訴人下車之目的，惟此部分已據告訴人撤
    回告訴），核其等所為係犯刑法第三百零四條第二項、第一項之強制未遂罪及同
    法第三百五十四條之毀損罪。其等雖已著手於強制行為之實施，惟適因巡邏員警
    經過，證人張麗娟及時按住喇叭發出巨響，為警方發現有異後趕赴現場處理，致
    丙○未因渠等之強暴行為而有下車之結果，是其等本件之強制犯行尚屬未遂階段
    ，爰均依刑法第二十六條前段之規定，按既遂犯之刑度減輕其刑。被告己○○、
    庚○○及乙○○三人間就本件犯行，互有犯意聯絡及行為分擔，均為共同正犯。
    被告三人所犯前開二罪間，具有方法結果之牽連關係，為牽連犯，應從一重之強
    制未遂罪處斷。原審予以論科，固非無見，然查原審於事實及理由中均認被告等
    本件犯行係屬未遂，理由欄中並依未遂犯之規定予以減輕其刑，乃主文中載為既
    遂而漏未為未遂之諭知，主文與事實、理由所載之內容顯有矛盾。被告三人上訴
    意旨否認犯罪，雖無理由，然原審判決既有上開可議之處，自仍應由本院予以撤
    銷改判。爰審酌被告己○○、庚○○、乙○○三人之品行，其等僅因輕微之汽車
    擦撞事故，即恃強當街持鐵製汽車拉桿毀損他人車輛，並圖藉此迫使被害人下車
    而使人行無義務之事，其等惡行惡狀恃強凌弱，目無法紀囂狂至極，非惟對被害
    人身心造成莫大傷害，亦嚴重破壞社會安寧秩序，被告己○○、庚○○犯後雖與
    告訴人丙○達成和解，惟其等三人就本件犯行猶飾詞狡辯，冀圖由被告庚○○一
    人扛下所有罪責，顯見其等犯後亦仍無悛悔改過之意，如未對其等科以適當之刑
    責，無異助長社會暴戾風氣等一切情狀，爰分別依被告實施犯行之輕重，分別量
    處如主文第二項所示之刑，以資懲儆。扣案之鐵製汽車拉桿一支為被告庚○○所
    有，業據被告庚○○供承在卷，復係供渠等共犯強制未遂罪及毀損罪所用之物，
    爰依刑法第三十八條第一項第二款規定宣告沒收。
三、公訴意旨另以：被告己○○、庚○○於前開時、地另共同基於重傷害之犯意，由
    己○○持鐵製汽車拉桿毆打告訴人丙○之眼部、頭部等要害處，庚○○並趨前抓
    住告訴人丙○，二人輪流毆打，致告訴人丙○受有疑似外傷性視神經病變、左眼
    皮撕裂傷、左眼結膜撕裂傷、左眼角膜擦傷、下頦、右頸部擦傷等傷害，因認被
    告己○○、庚○○另涉有刑法第二百七十八條第三項、第一項之重傷害未遂罪。
    惟按「使人受重傷未遂與普通傷害之區別，應以加害時有無致人重傷之故意為斷
    。至於被害人受傷之部位以及加害人所用之兇器，有時雖可藉為認定有無重傷故
    意之心證，究不能據為絕對之標準。」（最高法院五十五年度臺上字第一七○三
    號判例參照）。經查被告己○○、庚○○固僅因汽車擦撞之細故，即動手持鐵製
    汽車拉桿毆打告訴人丙○，惡性固屬非輕，然被告二人究與告訴人丙○素昧平生
    ，亦無宿怨，無從認定被告二人有重傷害之動機及故意，雖告訴人丙○受傷之部
    位多集中於眼部、頭部，實因告訴人係坐在車內，被告二人由車窗向內毆打告訴
    人，致其受傷位置自然集中於眼部、頭部，要難以被害人受傷之部位推論被告二
    人有重傷害之故意。又鐵製汽車拉桿固然質地堅硬，然既非被告二人預期本案之
    發生而事先所準備之兇器，純係衝突發生時臨時自車內取得之物，亦難因該鐵製
  汽車拉桿之特性而為認定被告有重傷害故意，本案既尚難遽認被告二人具有重傷
    害之故意，而被害人所受之傷害亦未達重傷害之結果，有財團法人私立中國醫藥
    學院附設醫院八十八年九月一日院歷字第八八○九一六一○號函附之丙○病情
    說明及病歷影本在卷可稽，核其等所為應係犯刑法第二百七十七條第一項之普通
    傷害罪，而依同法第二百八十七條規定須告訴乃論。茲經告訴人丙○於第一審辯
    論終結前具狀撤回告訴，本應就此部分諭知不受理之判決，惟公訴意旨認此部分
    與前開論罪科刑部分，具有牽連犯裁判上一罪之關係，爰不另為不受理之諭知，
    附此說明。
據上論斷，應依刑事訴訟法第三百六十九條第一項前段、第三百六十四條、第二百九
十九條第一項前段，刑法第二十八條、第三百零四條第二項、第一項、第三百五十四
條、第五十五條、第二十六條前段、第三十八條第一項第二款，罰金罰鍰提高標準條
例第一條前段，判決如主文。
本案經檢察官甲○○到庭執行職務。
中      華      民      國    八十九     年       二      月     二     日
                                  台灣高等法院台中分院刑事第六庭
                                        審判長法  官  古  金  男
                                              法  官  沈  應  南
                                              法  官  張  祺  祥
右正本證明與原本無異。
檢察官得上訴，被告不得上訴。
如不服本判決應於收受送達後十日內向本院提出上訴書狀，其未述上訴之理由者並
得於提起上訴後十日內向本院補提理由書（均須按他造當事人之人數附繕本）。
                                              書記官  顏  子  良
中      華      民      國    八十九     年       二      月     八     日
                                                                        Ｈ


司法院資訊處製作；財團法人民間司法改革基金會備份。
